最高法院民事判決　　　　　　　　　　　　　　　　九十一年度台上字第九四四號
　　上　訴　人　台北縣板橋市農會
　　法定代理人　林永福
　　上　訴　人　甲○○
　　共　　　同
　　訴訟代理人　林瑑琛律師
　　被 上訴 人　乙○○
右當事人間請求確認理事委任關係不存在事件，上訴人對於中華民國八十八年十二月
七日台灣高等法院第二審判決(八十八年度上字第一○九二號)，提起上訴，本院判決
如左：
    主  文
原判決廢棄，發回台灣高等法院。
    理  由
本件被上訴人主張：上訴人甲○○於民國八十六年二月間，雖經上訴人台北縣板橋市
農會（下稱板橋市農會）會員選舉當選為第十三屆理事，惟其不符「持有自有農地面
積○．四公頃以上，或利用耕地以外固定農業設施（指室內場地及設備）○．二公頃
以上，持續達六個月以上，並自行以人力、畜力或農用機械操作，從事農業生產」之
規定，不具備理事候選人之資格，其因當選理事而與板橋市農會所發生之委任關係，
自始、確定不生效力。伊為落選之第一順位候補理事，於理事出缺時，得依規定遞補
之，有即受確認判決之法律上利益等情，求為確認甲○○與板橋市農會間理事委任關
係不存在之判決。
上訴人則以：上訴人板橋市農會對於上訴人甲○○之理事候選人資格之審查並無瑕疵
，被上訴人不得於事隔一年半後，在耕地以外原固定農業設施已暫廢置之狀態下，片
面主張板橋市農會資格審查不實及甲○○之理事候選人資格不符等語，資為抗辯。
原審維持第一審所為被上訴人勝訴之判決，駁回上訴人之上訴，係以：按內政部於八
十一年八月十四日以台內社字第八一八八○五號令發布之「農會理、監事候選人實際
從事農業之資格」第一款規定：「持有自有農地（包括農、林、漁、牧用地）面積○
．四公頃以上，或利用耕地以外固定農業設施（指室內場地及設備）○．二公頃以上
，持續達六個月以上，並自行以人力、畜力或農用機械操作，從事農業生產者」，得
登記為農會理、監事候選人。而甲○○係以其符合前開候選人資格登記參選，有台北
縣各基層農會現任理、監事登記候選人時符合「農會理、監事候選人實際從事農業之
資格」調查表及切結書可稽。嗣甲○○提交供審核之自有農地有二，其一為台北縣雙
溪鄉○○段外柑腳小段一二之三號土地、面積二○○七．三三平方公尺；另一為同縣
三峽鎮○○○段劉厝埔小段一二四號土地（下稱一二四號土地）、面積一八二三平方
公尺、備註欄記載「農業設施網室栽培」。因該二筆自有農地合計面積未達○．四公
頃即四○○○平方公尺，不符該款前段規定。且一二四號土地上，僅有小樹數株，局
部設置簡便棚架，無網室設施或工具，棚架範圍外之土地雜草叢生，亦無耕作跡象。
上訴人就其辯以甲○○係採立體經營，故不得僅以土地面積作為計算「耕地以外固定
農業設施」之標準，及甲○○曾提出現場照片以供審核，該照片業已遺失云云，復未
能舉證以實其說，所辯即無足採。是甲○○不具備板橋市農會第十三屆理事候選人資
格，堪予認定。縱板橋市農會以被上訴人未實際從事農業而身兼三家公司負責人為由
，經理事會決議，將被上訴人由正會員逕行轉為贊助會員，然對於此項有關被上訴人
會籍資格異動之決議，上訴人既未舉證證明確已踐行（九十年十二月三十一日修正發
布前之）農會法施行細則（下稱修正前農會法施行細則）第十八條、第十九條規定之
應行程序，且板橋市農會（原判決誤載為台北縣農會）將前開理事會有關被上訴人會
籍資格異動之決議一再報請主管機關台北縣政府准予核備，均經台北縣政府函復須依
規定辦理而尚未准予備查。足見被上訴人之正會員資格尚未因該決議而確定喪失，其
候補理事之資格自不受影響。上訴人辯稱：被上訴人已非正會員無候補理事之資格而
無權利保護之必要云云，非可採取。從而，被上訴人主張甲○○理事候選人資格不合
法令規定，應不具備理事候選人資格，而板橋市農會會員決議甲○○當選理事，該決
議內容即屬違法，應屬無效，故甲○○與板橋市農會間即無從成立理事委任關係。請
求確認甲○○與板橋市農會間理事委任關係不存在，即屬正當，應予准許等詞，為其
判斷之基礎。
按人民團體依法令規定，報請主管機關備查案件，一經送達主管機關，即發生備查之
效力。案件經核准備查者，自應為主管機關所同意；經主管機關為指示者，人民團體
亦負有行為或不行為之義務。人民團體報請核備案件，非經主管機關函復同意，不得
遽予執行，主管機關另有核示者，應依其核示處理（參見內政部七十三年九月十七日
台內社字第二五五六六六號函）。查上訴人於原審辯稱：被上訴人因身兼三家公司負
責人，未實際從事農業，經板橋市農會理事會依往例通過決議，將被上訴人之正會員
資格變更為贊助會員，則被上訴人已喪失候補理事資格，主管機關對於該決議暫未准
予備查，但亦未明示有何不合之處云云（見原審卷六六頁正面、七○頁、七一頁、七
三頁）。此就卷附台北縣政府八十八年十一月十七日函說明五記載：板橋市農會第十
三屆理事會第二十四次臨時會議紀錄討論事項第（六）案，依農會法第十二條之規定
，「實際從事農業」為農會會員入會之要件之一，又依農會法（按係農會法施行細則
之誤）第二十八條之規定，審定會員入會及出會係為理事會之職權。本案該農會理事
會以被上訴人並無實際從事農業所得且無多餘時間從事農業，將其轉入為贊助會員，
即認定其未「實際從事農業」，請依「台灣省各基層農會會員資格審查及認定要點」
第七條規定，將其會籍異動結果以書面通知當事人等語觀之，（見原審卷一一五頁，
並參見一一六頁、一五三頁）似見原判決認定板橋市農會將其理事會有關被上訴人會
員異動之決議一再報請主管機關台北縣政府「核備」，台北縣政府函復須依規定辦理
而尚未准予「備查」云云，與台北縣政府函文所示意旨未盡相符。則板橋市農會理事
會有關被上訴人會員異動之決議究應報請台北縣政府「備查」抑或「核備」？該決議
何時發生被上訴人會員異動之效力？板橋市農會是否已依上述台北縣政府函，將會籍
異動結果以書面通知被上訴人？原審未遑詳查究明，遽認被上訴人之正會員資格尚未
因上開決議而確定喪失，其候補理事之資格自不受影響，而為上訴人敗訴之判決，即
有未合。次查板橋市農會之會員究係於何日如何決議甲○○當選為第十三屆理事？該
決議之內容為何？甲○○何日就任理事職務？其理事任期何日屆滿？倘甲○○始終未
就任為理事，被上訴人是否得對之提起本件確認之訴？原審悉未調查說明，僅泛謂板
橋市農會會員就未具備理事候選資格之甲○○決議其當選理事，該決議內容即屬違法
，應屬無效等語，而為不利於上訴人之認定，尤嫌疏略。是原審就本件事實未審認明
確前，本院實無從為法律上之判斷。上訴論旨，指摘原判決不當，聲明廢棄，非無理
由。
據上論結，本件上訴為有理由。依民事訴訟法第四百七十七條第一項、第四百七十八
條第一項，判決如主文。
中      華      民      國    九十一    年      五      月     十六     日
                              最高法院民事第七庭
                                  審判長法官  蘇  茂  秋
                                        法官  徐  璧  湖
                                        法官  朱  建  男
                                        法官  曾  煌  圳
                                        法官  沈  方  維
      右正本證明與原本無異
                                              書  記  官
中      華      民      國    九十一    年      五      月     二十八   日
